【裁判字號】    99,交聲,3454
【裁判日期】    991118
【裁判案由】    聲明異議
【裁判全文】
臺灣臺中地方法院交通事件裁定        99年度交聲字第3454號
原處分機關  交通部公路總局臺中區監理所豐原監理站
異議人即
受處分人    丙○○
上列受處分人因違反道路交通管理處罰條例案件，對於交通部公
路總局臺中區監理所豐原監理站於民國99年7月16 日所為之處分
（原處分案號：豐監稽違字第裁63-Z00000000號裁決書）聲明異
議，本院裁定如下：
    主  文
原處分撤銷。
丙○○不罰。
    理  由
一、原處分機關交通部公路總局臺中區監理所豐原監理站略以：
    異議人即受處分人丙○○（下稱受處分人）於民國99年3月
    30日凌晨0時50分許，駕駛車牌號碼8907-GD號自用一般小客
    車，在國道三號北上234公里處，因「行駛高速公路，於駛
    進收費站繳費時，未依標誌指示過站繳費」違規之情形，經
    內政部警政署國道公路警察局第七警察隊名間分隊依違反道
    路交通管理處罰條例第33條第3項規定，以內政部警政署國
    道公路警察局公警局交字第Z00000000號舉發違反道路交通
    管理事件通知單舉發。受處分人未於期限內到案，原處分機
    關遂於99年7月16日以豐監稽違字第裁63-Z00000000號裁決
    書處罰鍰新臺幣（下同）900元，於法並無不合等語。
二、本件受處分人略以：上開車牌號碼8907-GD號自用小客車非
    伊所有，罰單亦非伊所簽立，伊不認識車主甲○○，本件係
    遭他人冒簽姓名、身分證字號及地址等，爰聲明異議等語。
三、按受處分人，不服道路交通管理處罰條例第8條主管機關所
    為之處罰，得於接到裁決書之翌日起20日內，向管轄之地方
    法院聲明異議，道路交通管理處罰條例第87條第1項定有明
    文；又聲明異議，應以司法狀紙，敘述異議之理由，提出於
    原處分機關為之，道路交通事件處理辦法第12條亦有明文。
    惟按所遞書狀未揭明提起上訴，若其內容係對於原判決有不
    服之表示，即應認為上訴，最高法院著有21年抗字第112號
    判例可資參照。乃因法令既多且雜，一般人民無以深切明瞭
    法律規定，不如此從寬解釋即無以保障人民權利，且基於擴
    大保障人民救濟權之觀點，對於人民陳述不服原處分機關裁
    決之聲明異議方式，似應予從寬認定之必要，不應拘泥於抗
    告人不服之方式係使用申訴或異議等語句，或未依司法狀紙
    之格式為之，而有相異之處理，亦即只要抗告人於收受裁決
    書後所為不服之意思表示，係以書狀載明其所不服之裁決內
    容，而能確定該具體案件者，即應認為係屬合法之聲明異議
    ，不因未使用聲明異議之用語，而為不同之認定（臺灣高等
    法院臺中分院99交抗字第200號裁定參照）。本件原處分機
    關於99年7月16日所為之豐監稽違字第裁63-Z00000000號裁
    決書，於99年7月20日送達於受處分人位於「臺中縣外埔鄉
    ○○路75號」之住所，因未會晤本人，由同居人陳滿代為收
    受等情，有該裁決書及送達證書影本各1份在卷可稽，而受
    處分人於99年7月30日即具狀向原處分機關提出「交通違規
    陳述單及查詢單」，亦有原處分機關交通違規陳述單及查詢
    單附卷足憑，且觀諸受處分人所提出之「交通違規陳述單及
    查詢單」內容，業已對於原處分機關上開裁罰內容為不服之
    表示，依前述保障人民救濟權之觀點，應認其已法定期間內
    合法提出聲明異議，先予敘明。
四、按犯罪事實應依證據認定，無證據不得認定其犯罪事實；又
    不能證明被告犯罪者，應諭知無罪之判決，刑事訴訟法第15
    4條第2項、第301條第1項分別定有明文。法院受理交通事件
    ，準用刑事訴訟法之規定，道路交通管理處罰條例第89條前
    段亦定有明文，且認定不利於被告之事實須依積極證據，苟
    積極證據不足為不利於被告事實之認定時，即應為有利於被
    告之認定（最高法院30年臺上字第816號判例參照），又參
    酌最高法院76年臺上字第4986號判例「認定犯罪事實所憑之
    證據，雖不以直接證據為限，間接證據亦包括在內，然而無
    論直接證據或間接證據，其為訴訟上之證明，須於通常一般
    之人均不致有所懷疑，而得確得其為真實之程度者，始得據
    為有罪之認定，倘其證明尚末達到此一程度，而有合理之懷
    疑存在而無從使事實審法院得有罪之確信時，即應由法院為
    諭知被告無罪之判決」意旨，於法院審理行為人違反道路交
    通管理處罰條例案件時，當有其適用；故法院於審理行為人
    違反道路交通管理處罰條例案件，當踐行完畢調查證據之程
    序後，為事實之認定時，如就原處分機關所認定之行為人違
    規之事實仍有合理之訴訟上懷疑，而無法百分之百確信行為
    人確有該當於道路交通管理處罰條例各該處罰條文之構成事
    件事實時，即應依訴訟上之待證事實「倘有懷疑，則從被告
    之利益作解釋」之證據法則，作對受處分人有利之認定。
五、車牌號碼8907-GD號自用一般小客車，於99年3月30日凌晨0
    時50分許，在國道三號北上234公里處，經警舉發有「行駛
    高速公路，於駛進收費站繳費時，未依標誌指示過站繳費」
    之違規，固有內政部警政署國道公路警察局公警局交字第
    Z00000000號舉發違反道路交通管理事件通知單在卷可參。
    惟查：
(一)、證人即本件舉發警員乙○○於本院訊問時結證稱：因每天要
    開立罰單有很多，對於罰單當時是否由受處分人簽名沒有印
    象，也沒有印象這件罰單的當事人長什麼樣子；舉發當時當
    事人沒有攜帶證件，係由當事人口述身分證字號、出生年月
    日及住址後，經詢問勤務中心確認資料正確後，依照當事人
    所述的資料開立罰單等語（見本院99年9月24日訊問筆錄）
    ，可見舉發警員乙○○當時所取締之駕駛人是否即為受處分
    人丙○○本人，已非無疑。
(二)、又參以上揭舉發違反道路交通管理事件通知單上收受通知聯
    者簽章欄上「丙○○」之簽名，該「丙○○」之簽名形式，
    與受處分人於交通違規陳述單及查詢單上姓名欄及填單人之
    簽名、聲明異議狀上姓名欄及具狀人之簽名，及在本院訊問
    筆錄上親自書寫之簽名，互相核對、比較之結果，其間有關
    筆順、勾勒、轉折及收筆、書寫之慣性等書寫方式，尚有相
    當之差距，實難遽認為係屬同一人所為。
(三)、再本件違規時間為99年3月30日，而斯時前揭自小客車車主
    為甲○○，有交通部公路總局臺中區監理所99年10月4日中
    監車字第099003851號函暨所附具之汽（機）車各項異動登
    記書乙份在卷可參，受處分人於本院訊問時稱，其不認識甲
    ○○該人，而證人甲○○經本院依法傳喚無正當理由未到庭
    ，自無從得悉上開自用小客車是否於違規當時確由受處分人
    使用。另該車牌照於98年10月30日因逾檢註銷，於99年5月6
    日由證人丁○○代為辦理繳回牌照，重領車牌車牌（車牌號
    碼為9761-ZM），並辦理過戶登記予陳威銓，陳威銓再於99
    年5月24日辦理過戶登記予現車主蔡源倉等情，有交通部公
    路總局臺中區監理所99年10月4日中監車字第099 003851 號
    函暨所附具之汽（機）車各項異動登記書、交通部公路總局
    臺中區監理所豐原監理站99年10月7日中監豐字第099001771
    2號函暨所附具之汽（機）車各項異動登記書及汽（機）車
    過戶登記書、汽車新領牌照登記書附卷可參。而證人丁○○
    於本院訊問時結證稱：伊係受豐達汽車商行張忠興委託，代
    為辦理前開異動及註銷牌照事宜，當時係張忠興交給伊甲○
    ○之身分證正本及兩面牌照辦理，伊沒有見過受處分人等語
    （見本院99年11月5日訊問筆錄），並提出汽車買賣合約書
    乙份在卷可佐，則依前揭資料均無從據此認定受處分人確有
    於前揭時間、地點，駕駛前開汽車為本件違規事件。
(四)、綜上所述，本件並無積極證據足以證明受處分人確有為本件
    違規事件，縱其姓名、年籍資料登錄於舉發單上，是否遭人
    冒名，尚有可疑，自不得僅憑舉發單上登載受處分人之姓名
    、年籍即率予推論本件受處分人確有卷附舉發違反道路交通
    管理事件通知單上所述之違規事實。是本件受處分人上開所
    辯，尚堪採信。本案復查無其他積極證據足以證明受處分人
    確於前揭時間、地點有違規之事實。從而，本件之違規人是
    否確為受處分人，即應再予詳查，原處分機關遽以裁罰，即
    有未洽，是原處分應予撤銷，並為不罰之諭知。
六、綜上所述，本案證據尚有不足，原處分機關遽予裁罰，尚未
    有洽，應認本件異議為有理由，爰撤銷原處分並另為受處分
    人不罰之諭知。
據上論斷，應依道路交通管理處罰條例第87條第2項，道路交通
事件處理辦法第19條前段，裁定如主文。
中     華     民     國    99    年   11     月   18  日
                           臺灣臺中地方法院交通法庭
                                法  官  劉麗瑛
上正本證明與原本無異。
如不服本裁定，應於送達後5日內，向本院提出抗告狀。
                                書記官  王玟
中    華    民    國    99    年    11    月    18    日

司法院資訊處製作；財團法人民間司法改革基金會備份。
